【裁判字號】    98,重訴,42
【裁判日期】    980716
【裁判案由】    返還不當得利
【裁判全文】
臺灣高雄地方法院民事判決              98年度重訴字第42號
原      告  甲○○○
            乙○○
            丙○○
            辛○○
            庚○○
            己○○
共      同
訴訟代理人  蔡建賢律師
被      告  戊○○即祭祀公業邱二世嘗（邱夢龍）管理人
                      號2樓
訴訟代理人  曾劍虹律師
上列當事人間返還不當得利事件，本院於民國98年7 月1 日言詞
辯論終結，判決如下：
    主  文
原告之訴及假執行之聲請均駁回。
訴訟費用由原告連帶負擔。
    事實及理由
一、原告主張：訴外人邱成興於民國82年8 月30日，分別以新台
    幣（下同）4,344,000 元、2,620,000 元之對價，向訴外人
    即代表被告之管理人丁○○購買被告所有坐落高雄縣美濃鎮
    ○○段2128、2192地號土地（下稱系爭土地），並辦畢所有
    權移轉登記，嗣邱成興於86年5 月10日死亡，原告甲○○○
    繼承系爭2128地號土地，原告甲○○○、庚○○共同繼承系
    爭2192地號土地。詎被告於88年間以丁○○自始非其管理人
    ，無權代表或代理被告處分系爭土地，丁○○與邱成興簽訂
    上述買賣契約時，未經被告全體派下員過半數之同意，對被
    告不生效力為由，訴請原告甲○○○、庚○○塗銷系爭土地
    所有權移轉登記，經本院88年度重訴字第657 號判決被告勝
    訴、台灣高等法院高雄分院88年度重上字第98號判決駁回原
    告上訴、最高法院92年度台上字第2158號判決駁回原告上訴
    確定，被告並據此塗銷原告甲○○○、庚○○對系爭土地之
    所有權登記。丁○○為被告之表見管理人，代理被告出售系
    爭土地及收取價款，該價款已經丁○○分配予被告之派下員
    及使用於被告之祭祀事務，被告確已受領系爭土地買賣價金
    6,964,000 元，系爭買賣契約既經確定判決認定對被告不生
    效力，則被告受領買賣價金已無法律上原因，被告因此受有
    利益，致使邱成興受有損害，被告自應返還其所受之利益。
    邱成興已於86年5 月10日死亡，原告為邱成興之繼承人，爰
    依民法不當得利及繼承之法律關係，提起本訴，並聲明：
    (一)被告應給付原告6,964,000 元及自92年10月23日起至清償
    日止按年息百分之5 計算之利息；(二)願供擔保，請准宣告假
    執行。
二、被告則以：丁○○自始非被告之管理人，邱二世嘗祭產處理
    小組亦非合法成立，其無權代表或代理被告處分財產，邱成
    興與丁○○就系爭土地所訂立之買賣契約，已經被告否認，
    自對被告不生效力。邱成興亦未交付買賣價金予丁○○，縱
    有交付，因丁○○無權代表或代理被告受領賣賣價金，丁○○受領價金或將已受領之價金交付部分派下員，對被告全體
    派下員仍不生效力等語，資為抗辯，並聲明：(一)原告之訴及
    假執行之聲請均駁回；(二)如受不利判決，願供擔保請准宣告
    免為假執行。
三、兩造不爭執事項：
  (一)邱成興於82年8 月30日，分別以4,344, 000元、2,620,000
    元之對價，向丁○○購買被告所有坐落在高雄縣美濃鎮○○
    段2128、2192地號之土地，並為所有權移轉登記，嗣邱成興
    於86年5 月10日死亡，由甲○○○繼承系爭2128地號土地，
    由甲○○○、庚○○共同繼承系爭2192地號土地。
  (二)被告於88年間以丁○○自始非其管理人，無權代表或代理其
    處分系爭土地，丁○○與邱成興簽訂系爭土地之買賣契約時
    ，未經被告全體派下員過半數之同意，對其不發生效力為由
    ，訴請原告塗銷系爭土地所有權移轉登記，經本院以88年度
    重訴字第657 號判決被告勝訴、台灣高等法院高雄分院以88
    年度重上字第98號判決駁回原告上訴、最高法院92年度台上
    字第2158號判決駁回原告上訴確定。被告並據此塗銷甲○○○、庚○○對系爭土地之所有權登記。
  (三)台灣高等法院高雄分院84年度上更（三）字第16號判決確認
    丁○○與祭祀公業邱二世嘗間委任關係不存在，最高法院85
    年度台上字第1100號判決駁回丁○○上訴後確定。
  (四)邱成興於86年5 月10日死亡，甲○○○為其配偶，原告乙○○、丙○○、辛○○、庚○○、己○○為其子女，均未拋棄
    繼承，除系爭土地外之遺產均由原告繼承。
四、本件爭執事項：原告請求被告返還系爭土地之買賣價金有無
    理由？
五、得心證理由：
  (一)按除別有規定外，確定之終局判決就經裁判之訴訟標的，有
    既判力，民事訴訟法第400 條第1 項定有明文。次按訴訟標
    的之法律關係，於確定之終局判決中經裁判者，當事人之一
    造以該確定判決之結果為基礎，於新訴訟用作攻擊防禦方法
    時，他造應受其既判力之拘束，不得以該確定判決言詞辯論
    終結前，所提出或得提出而未提出之其他攻擊防禦方法為與
    該確定判決意旨相反之主張，此就民事訴訟法第399 條第1
    項規定之趣旨觀之甚明；為訴訟標的之法律關係，於確定之
    終局判決中已經裁判者，就該法律關係即有既判力，當事人
    雖僅於新訴訟用作攻擊防禦方法，法院亦不得為反於確定判
    決意旨之裁判，最高法院30年上字第8 號、42年台上字第13
    06號判例可資參照。
  (二)經查：
  1.原告主張丁○○在82年間即系爭土地買賣期間，係擔任被告
    之管理人，依法自有權代理被告為法律行為，縱然丁○○經
    確定判決確定與祭祀公業邱二世嘗間無委任關係存在，丁○○並非被告之管理人，惟該確認訴訟之效力，僅在當事人間
    自始生效，對於第三人不生溯及效力，因此丁○○就系爭土
    地係基於表見代理人之地位，丁○○有無權代理，不得對抗
    原告。況且系爭買賣契約，並非由丁○○1 人決定，係由被
    告之派下員組成「邱二世嘗祭祀處理小組」決定，本件系爭
    土地買賣並非無權代理或無權處分等情，被告否認之。原告
    之被繼承人邱成興前於82年8 月30日，分別以4,344,00 0元
    、2,620,000 元之對價，向丁○○購買被告所有之系爭土地
    ，並為所有權移轉登記，嗣邱成興於86年5 月10日死亡，由
    原告甲○○○繼承系爭2128地號土地，由甲○○○、庚○○
    共同繼承系爭2192地號土地，雖為兩造所不爭執，然被告於
    88年間以丁○○自始非其管理人，無權代表或代理被告處分
    系爭土地，丁○○與邱成興簽訂上述買賣契約時，未經被告
    全體派下員過半數之同意，對被告不生效力為由，訴請原告
    甲○○○、庚○○塗銷系爭土地所有權移轉登記，已經本院
    88年度重訴字第657 號判決被告勝訴、台灣高等法院高雄分
    院（下稱高雄高分院）88年度重上字第98號判決駁回原告上
    訴、最高法院92年度台上字第2158號判決駁回原告上訴確定
    。高雄高分院88年度重上字第98號判決已判斷「丁○○對系
    爭土地之處分行為，既未得過半數之派下員同意，代理祭祀
    公業就系爭土地訂立買賣契約，係屬無權代理行為，依前開
    法條規定，非經祭祀公業承認，其買賣契約對祭祀公業自不
    生效力，被上訴人（即被告）既已否認系爭出賣行為之效力
    ，買賣契約自不生效力」。依前述說明，就丁○○無權代理
    被告出售系爭土地之法律關係，本院不得再作不同之認定。
    原告主張丁○○係有權處分、有權代理云云，顯與高雄高分
    院88年度重上字第98號確定判決就訴訟標的之法律關係所為
    之認定相矛盾，自無可採。
  2.原告主張邱成興已交付系爭土地之買賣價金與丁○○，丁○○亦已將受領之價金分配與被告之派下員，被告並曾對丁○○提起刑事侵占自訴，於刑事訴訟中，提及丁○○將出售系
    爭土地所得價金占為己有，足見被告已承認取得原告所交付
    之買賣價款，高雄高分院92年度重上更（四）字第63號刑事
    判決亦認定丁○○係被告之管理人，在85年5 月17日前擔任
    被告之管理人，丁○○出售包含系爭土地在內之被告所有之
    11筆土地予邱成興等7 人，取得買賣價款共2,958,600 元，
    丁○○將其中382,408 元侵占入己，其餘2,920,000 元已分
    配予被告之派下員及使用於被告之祭祀事務等用途，可見被
    告確實取得系爭土地之買賣價款等情，被告否認之，並以：
    邱成興並未交付價金予丁○○，縱有交付，丁○○受領或將
    之分配與被告部分派下員，對被告全體派下員仍不生效力等
    語為辯。原告主張邱成興已將買賣價金交予丁○○乙情，雖
    有本院84年度自字第519 號刑事偽造文書卷附之買賣契約書
    及收據可憑（自字卷第163 、172 頁），高雄高分院92年度
    重上更（四）字第63號刑事判決雖認定，丁○○取得邱成興
    等人交付之買賣價金後，將其中部分款項侵占入己，其餘分
    配予被告之派下員並使用於被告之祭祀事務等用途之事實。
    然丁○○並非被告之管理人，係無權代理，被告否認系爭土
    地之買賣契約，系爭買賣契約之效力對被告自始即不生效力
    ，為確定判決所肯認，已如前述，收據所載之領收人丁○○
    並無代理權，其受領買賣價金，對被告不生效力；其將受領
    之買賣價金分配予部分派下員或用於被告之祭祀事務，對被
    告全體派下員亦不生效力，原告僅得向實際受領買賣價金之
    丁○○或派下員請求返還，而不得請求被告全體派下員返還
    。本院84年度自字第519 號卷附之刑事自訴狀，訴外人邱錦
    春、邱祥古自訴丁○○之自訴狀雖有提及「被告丁○○為圖
    謀侵占邱家財產，於民國73年2 月25日以偽造派下員名冊（
    僅列私黨32名為派下員），向美濃鎮公所申請登記祭祀公業
    邱二世嘗及自任管理人後，出售邱二世嘗美濃鎮農會承租之
    6 筆土地，得款2, 700萬元有部分為被告侵占」等語。然細
    繹其前後文義，自訴狀主張丁○○「侵占」買賣價金，乃該
    案自訴人邱錦春、邱祥古對丁○○行為之評價，仍不能視為
    被告全體派下員對於邱成興給付價金效力（即基於買受人地
    位而受領買賣價金）之承認。況且，前述高雄高分院88年度
    重上字第98號判決，已認定系爭土地之買賣契約，因丁○○
    無權代理，且被告否認之，因而無效，原告又主張被告已承
    認丁○○收受買賣價金之效力，豈非謂被告已承認系爭土地
    之買賣契約而與高雄高分院88年度重上字第98號判決相違。
    原告主張被告已承認受領系爭土地之買賣價金云云，並無可
    採。
  3.綜上，丁○○無代理權，其受領買賣價金，對被告不生效力
    ；其將受領之買賣價金分配予部分派下員或用於被告之祭祀
    事務，對被告全體派下員亦不生效力。原告請求被告返還邱
    成興交付之買賣價金，核非有理。
六、綜上所述，原告依據不當得利法律關係，請求被告給付原告
    6,964,000 元及自92年10月23日日起至清償日止，按年息百
    分之5 計算之利息，為無理由，應予駁回。原告之訴既經駁
    回，其假執行之聲請亦失所附麗，應併予駁回。
七、本件為判決基礎之事證已臻明確，兩造其餘攻擊防禦方法及
    所提證據，核於判決結果不生影響，無一一審究論述之必要
    ，附此敘明。
八、據上論結，原告之訴為無理由，依民事訴訟法第78條、第85
    條第2項，判決如主文。
中    華    民    國    98    年    7     月    16    日
                  民事第三庭    法  官  陳宛榆
正本係照原本作成。
如不服本判決，應於送達後20日內，向本院提出上訴狀並表明上
訴理由，如於本判決宣示後送達前提起上訴者，應於判決送達後
10日內補提上訴理由書（須附繕本）。
中    華    民    國    98    年    7     月    16    日
                                書記官  曹德英


司法院資訊處製作；財團法人民間司法改革基金會備份。
